---
title: "NosAnalizamos"
author: "Andrea Vandirek Romero"
date: "2026-05-24"
output: html_document
---

```{r setup, include=FALSE, eval = FALSE}
knitr::opts_chunk$set(echo = TRUE)

if (!require("pacman")) install.packages("pacman")
p_load(tidyverse, stringr, lubridate, GGally)
```

## Carga de datos

```{r}
#leemos los datos desde la linea 28 donde empieza la tabla
datos <- read_tsv("./data/NosAutoanalizamos2026 - NosAutoanalizamos (1).tsv", skip = 27)
```
Al cargar el fichero en un data frame nos podemos dar cuenta de que el usuario 'andanomi' ha añadido un enlace a su GitHub en una columna nueva. Esta variable hace ruido en nuestro conjunto de datos, por lo tanto borramos las últimas dos columnas. En este paso también nos ocupamos de borrar al usuario 'martsobm'.

```{r}
datos <- datos %>% select(-22, -23) %>% filter(Id != "martsobm")

```

## Transformaciones

A continuacion transformamos las columnas de calificaciones a tipo numerico y tratamos los registros incorrectos.

```{r}
asignaturas <- c("ALG", "ANM", "FP", "DCS", "MD")
datos <- datos %>% 
  mutate(across(asignaturas, function(x) {
    x <- str_replace_all(x, "NC", "3")
    x <- str_replace_all(x, ",", ".")        
    x <- as.numeric(x)
    return(x)
  }))
```

Visualizamos los estadísticos de estas variables en una tabla.

```{r}

resumen_notas <- datos %>%
  # pasamos las columnas de asignaturas a formato largo para hacer summarise
  pivot_longer(
    cols = c(ALG, ANM, FP, DCS, MD),
    names_to = "asignaturas",
    values_to = "nota"
  ) %>%
  group_by(asignaturas) %>% 
  summarise(
    valor_minimo = round(min(nota, na.rm = TRUE), 2),
    percentil25 = round(quantile(nota, probs = 0.25, na.rm = TRUE), 2),
    mediana = round(median(nota, na.rm = TRUE), 2),
    valor_medio = round(mean(nota, na.rm = TRUE), 2),
    desviacion_tipica = round(sd(nota, na.rm = TRUE), 2),
    percentil75 = round(quantile(nota, probs = 0.75, na.rm = TRUE), 2),
    valor_maximo = round(max(nota, na.rm = TRUE), 2))

resumen_notas
```

Representamos las relaciones entre todas las variables:

```{r, warning=FALSE}
ggpairs(resumen_notas, title = "Matriz de Relaciones entre Calificaciones", progress = FALSE)
```

Calculamos las covarianzas y correlaciones de cada variable:

```{r}
var_notas <- datos %>% select(ALG, ANM, FP, MD,DCS)

matriz_cov <- cov(var_notas, use = "complete.obs")
cat("Matriz de covarianza: \n")
matriz_cov
matriz_pearson <- cor(var_notas, method = "pearson", use = "complete.obs")
cat("Matriz de correlación Pearson: \n")
matriz_pearson
diag(matriz_pearson) <- NA    #convertimos diagnoal en NA para encontral el verdadero maximo
cat("\nDonde el máximo se encuentra en:", max(matriz_pearson, na.rm = TRUE),". Lo cual corresponde a las variables", colnames(matriz_pearson)[which(matriz_pearson == max(matriz_pearson, na.rm = TRUE), arr.ind = TRUE)], "\n")
matriz_spearman <- cor(var_notas, method = "spearman", use = "complete.obs")
cat("Matriz de correlación Spearman: \n")
matriz_spearman
diag(matriz_spearman) <- NA
cat("\nDonde el máximo se encuentra en:", max(matriz_spearman, na.rm = TRUE),". Lo cual corresponde a las variables ", colnames(matriz_spearman)[which(matriz_spearman == max(matriz_spearman, na.rm = TRUE), arr.ind = TRUE)])
```


