---
title: "NosAnalizamos"
author: "Andrea Vandirek Romero"
date: "2026-05-24"
output: html_document
---

```{r setup, include=FALSE, eval = FALSE}
knitr::opts_chunk$set(echo = TRUE)

if (!require("pacman")) install.packages("pacman")
p_load(tidyverse, stringr, lubridate, GGally)
```

## Carga de datos

```{r}
#leemos los datos desde la linea 28 donde empieza la tabla
datos <- read_tsv("./data/NosAutoanalizamos2026 - NosAutoanalizamos (1).tsv", skip = 27)
```
Al cargar el fichero en un data frame nos podemos dar cuenta de que el usuario 'andanomi' ha añadido un enlace a su GitHub en una columna nueva. Esta variable hace ruido en nuestro conjunto de datos, por lo tanto borramos las últimas dos columnas. En este paso también nos ocupamos de borrar al usuario 'martsobm'.

```{r}
datos <- datos %>% select(-22, -23) %>% filter(Id != "martsobm")

```

## Transformaciones y Análisis

A continuacion transformamos las columnas de calificaciones a tipo numerico y tratamos los registros incorrectos.

```{r}
asignaturas <- c("ALG", "ANM", "FP", "DCS", "MD")
datos <- datos %>% 
  mutate(across(asignaturas, function(x) {
    x <- str_replace_all(x, "NC", "3")
    x <- str_replace_all(x, ",", ".")        
    x <- as.numeric(x)
    return(x)
  }))
```

Visualizamos los estadísticos de estas variables en una tabla.

```{r}

resumen_notas <- datos %>%
  # pasamos las columnas de asignaturas a formato largo para hacer summarise
  pivot_longer(
    cols = c(ALG, ANM, FP, DCS, MD),
    names_to = "asignaturas",
    values_to = "nota"
  ) %>%
  group_by(asignaturas) %>% 
  summarise(
    valor_minimo = round(min(nota, na.rm = TRUE), 2),
    percentil25 = round(quantile(nota, probs = 0.25, na.rm = TRUE), 2),
    mediana = round(median(nota, na.rm = TRUE), 2),
    valor_medio = round(mean(nota, na.rm = TRUE), 2),
    desviacion_tipica = round(sd(nota, na.rm = TRUE), 2),
    percentil75 = round(quantile(nota, probs = 0.75, na.rm = TRUE), 2),
    valor_maximo = round(max(nota, na.rm = TRUE), 2))

resumen_notas
```

Representamos las relaciones entre todas las variables:

```{r, warning=FALSE}
ggpairs(resumen_notas, title = "Matriz de Relaciones entre Calificaciones", progress = FALSE)
```

Calculamos las covarianzas y correlaciones de cada variable:

```{r}
var_notas <- datos %>% select(ALG, ANM, FP, MD,DCS)

matriz_cov <- cov(var_notas, use = "complete.obs")
cat("Matriz de covarianza: \n")
matriz_cov
matriz_pearson <- cor(var_notas, method = "pearson", use = "complete.obs")
cat("Matriz de correlación Pearson: \n")
matriz_pearson
diag(matriz_pearson) <- NA    #convertimos diagonal en NA para encontrar el verdadero maximo
cat("\nDonde el máximo se encuentra en:", max(matriz_pearson, na.rm = TRUE),". Lo cual corresponde a las variables", colnames(matriz_pearson)[which(matriz_pearson == max(matriz_pearson, na.rm = TRUE), arr.ind = TRUE)], "\n")
matriz_spearman <- cor(var_notas, method = "spearman", use = "complete.obs")
cat("Matriz de correlación Spearman: \n")
matriz_spearman
diag(matriz_spearman) <- NA
cat("\nDonde el máximo se encuentra en:", max(matriz_spearman, na.rm = TRUE),". Lo cual corresponde a las variables ", colnames(matriz_spearman)[which(matriz_spearman == max(matriz_spearman, na.rm = TRUE), arr.ind = TRUE)])
```
Representamos las calificaciones en un Boxplot:

```{r}
datos_largos <- datos %>% 
  pivot_longer(
    cols = c(ALG, ANM, FP, DCS, MD),
    names_to = "asignaturas",
    values_to = "nota")

datos_largos %>% ggplot(aes(x = asignaturas, y = nota, fill = asignaturas)) +
  geom_boxplot() + 
  labs(
    title = "Distribución de Calificaciones por Asignatura",
    x = "Asignaturas",
    y = "Notas") +
  theme_minimal()
```

```{r}
datos_largos %>% ggplot(aes(x = asignaturas, y = nota, fill = Sex)) +
  geom_boxplot() + 
  scale_fill_manual(values = c("F" = "coral", "M" = "lightblue")) +
  labs(
    title = "Distribución de Calificaciones por Asignatura",
    x = "Asignaturas",
    y = "Notas",
    fill = "Sexo") +
  theme_minimal()
```

```{r}
datos_largos_completos <- datos %>% drop_na(ALG, ANM, FP, DCS, MD) %>% 
  pivot_longer(
    cols = c(ALG, ANM, FP, DCS, MD),
    names_to = "asignaturas",
    values_to = "nota"
  )

datos_largos_completos %>% 
  ggplot(aes(x = Id, y = nota, color = asignaturas, group = asignaturas)) +
  geom_line(linewidth = 0.5) + 
  scale_x_discrete(guide = guide_axis(angle = 90)) + 
  geom_point(size = 2) +              
  labs(
    title = "Calificaciones de Alumnos con Expediente Completo",
    x = "Usuario del Alumno (Id)",
    y = "Calificación",
    color = "Asignatura"
  ) +
  theme_minimal()
```
Ahora comparamos los datos de este ano y los de 2022.

```{r}
datos2022 <- read_tsv("./data/NosAutoanalizamos2022 - Hoja1.tsv", skip = 25) %>% filter(Id != 'martsobm') %>% select(-1)


```
Los datos en data frames se parecen mucho en su estructura. A primera vista, podemos ver que en el conjunto de este año hay, además, una columna 'DNI' que antes no estaba. El resto se ve igual, con la necesidad de tratar las variables de calificaciones.

## Preguntas sobre el dataset

### ¿Qué edad, expresada en años (con decimales) tiene el alumno más joven a fecha 01/02/2026?
```{r}
edad <- datos %>% 
  mutate(
    Fecha_Nac = dmy(`FechaNac(DD-MM-YYY)`), 
    Edad_Anyos = as.numeric(difftime("2026-02-01", Fecha_Nac, units = "days")) / 365.25
  )
min(edad$Edad_Anyos)
```
### Cuántos alumnos simultanean trabajo y estudios?
```{r}
trabajo_estudio <- datos %>% filter(Hwork > 0) %>% count()

as.integer(trabajo_estudio)
```
### Hay más hombres o más mujeres fumadoras?
```{r}
smoke_mujeres <- datos %>% mutate(Smoke = tolower(Smoke)) %>% filter(Sex == "F" & Smoke == "si") %>% nrow()
smoke_hombres <- datos %>% mutate(Smoke = tolower(Smoke)) %>% filter(Sex == "M" & Smoke == "si") %>% nrow()

cat("Hombres fumadores:", as.integer(smoke_hombres), "\n")
cat("Mujeres fumadoras:", as.integer(smoke_mujeres))
```
Podemos verificar que hay más hombres fumadores en este curso. De hecho no hay ni una mujer que fume.

### Cuál es el valor medio y la varianza de la variable Wr.Hnd según el sexo?

```{r}
est_wr <- datos %>% mutate(across(Wr.Hnd, function(x) {
    x <- str_replace_all(x, ",", ".")        
    x <- as.numeric(x)
    return(x)
    })) %>%
    group_by(Sex) %>% summarise(Valor_medio = mean(Wr.Hnd, na.rm = TRUE), Varianza = var(Wr.Hnd, na.rm = TRUE))
est_wr
```

### Determina si existe relación entre el sexo y la mano con la que se escribe.

```{r}
mano_escribe <- datos %>% mutate(across(Wr.Hnd, function(x) {
    x <- str_replace_all(x, ",", ".")        
    x <- as.numeric(x)
    return(x)
    })) 

tabla_cont <- table(mano_escribe$Wr.Hnd, mano_escribe$Sex)
chisq.test(tabla_cont)

```

Como el valor $0.05763$, se encuentra ligeramente por encima del umbral estándar, no se rechaza la hipótesis nula H0. Podemos concluir que el sexo y la mano con la que se escribe son variables independientes

### Existe una relación lineal entre la altura (Height) y la distancia del extremo del meñique al extremo del pulgar de la mano con la que escribimos (Wr.Hnd)?

```{r}
cor(datos$Height, mano_escribe$Wr.Hnd, method = "pearson", use = "complete.obs") #usamos metodo pearson ya que queremos ver la relacion lineal de estas dos variables
```
Hay una relación lineal positiva muy leve entre estas dos variables.

### El identificador de Hampel detecta algún outlier en la variable altura?

```{r}
hampel <- function(x) {
  mediana <- median(x, na.rm = TRUE)
  mad_val <- mad(x, na.rm = TRUE) 
  lim_inferior <- mediana - 3*mad_val
  lim_superior <- mediana + 3*mad_val
  
  outliers <- x[x < lim_inferior | x > lim_superior]
  return(outliers[!is.na(outliers)])
}

outliers_altura <- hampel(datos$Height)
if (length(outliers_altura) == 0) outliers_altura <- 0
cat("Los outliers detectados en Altura mediante Hampel son:", outliers_altura)
```


### Considera la asignatura FP. Si queremos realizar una imputación generalizada usando la media, ¿qué valor deberíamos utilizar ?

```{r}
media_global_fp <- mean(datos$FP, na.rm = TRUE)
cat("El valor para la imputación generalizada es:", media_global_fp)
```

### Define una nueva variable (PulseCat) a partir del ritmo cardíaco (Pulse), con dos valores PulseH, si Pulse>=65 y PulseL si Pulse<65. ¿Qué valores utilizarías para imputar los valores faltantes de las notas de FP, dependiendo del valor de PulseCat (imputación por casos similares)

### ¿Qué podemos decir, como científicos de datos, ante esta frase referida a nuestros datos ? "El ritmo cardíaco está ligado con la cantidad de sangre que llega al cerebro, por tanto existirá una relación lineal directa esta esta variable y las calificaciones obtenidas en ALG"

